【裁判字號】    95,簡上,135
【裁判日期】    951229
【裁判案由】    返還不當得利等
【裁判全文】
臺灣高雄地方法院民事判決             95年度簡上字第135號
上  訴  人  甲○○
訴訟代理人  蘇志成律師
被 上訴 人  乙○○
訴訟代理人  張榮作律師
複 代理 人  黃勇雄律師
當事人間請求返還不當得利等事件，上訴人對於民國95年4 月7
日本院高雄簡易庭94年度雄簡字第2166號第一審判決提起上訴，
本院於民國95年12月28日言詞辯論終結，判決如下：
    主  文
上訴駁回。
第二審訴訟費用由上訴人負擔。
    事實及理由
一、按於簡易程序之第二審訴訟程序為訴之變更或追加，非經他
    造同意，不得為之；但請求之基礎事實同一者，及擴張或減
    縮應受判決事項之聲明者，均不在此限，民事訴訟法第436
    條之1 第3 項、第446 條第1 項但書、第255 條第1 項第2
    款、第3 款分別定有明文。本件上訴人於原審主張依委任、
    不當得利之法律關係，請求被上訴人給付仲介費新台幣（下
    同）166,000 元，及依添附、不當得利之法律關係，請求被
    上訴人給付如附表所示之費用58,973元與85株芒果樹及荔枝
    樹之不當得利93,500元，合計請求318,473 元之本金及遲延
    利息。嗣於本院審理中，減縮如附表編號12之費用，即上開
    本金減縮為318,233 元，並追加依民法第176 條第1 項之適
    法無因管理請求權而為請求，其所為減縮應受判決事項之聲
    明，及追加適法無因管理之原因事實，與起訴之基礎事實均
    屬相同，依前揭法條規定，無庸得被上訴人之同意，均應予
    准許。
二、上訴人主張：上訴人於民國86年7 月間，為被上訴人仲介買
    賣坐落於高雄市○○區○○段四小段第2 地號之土地（下稱
    系爭土地），被上訴人並借用上訴人名義登記為系爭土地之
    所有權人，上訴人因受被上訴人之委託，代墊系爭土地之仲
    介費166,000 元。上訴人又自89年4 月間起，經被上訴人同
    意在系爭土地上整地、搭建鐵厝及鐵絲網等，而支出如附表
    編號1 至11所載之費用。以上費用均屬有利於被上訴人，並
    不違反被上訴人之意思，上訴人自得依委任、無因管理及不
    當得利之法律關係請求被上訴人償還。另上訴人在系爭土地
    上共種植85株之芒果樹及荔枝樹，且負責照顧管理多年，以
    每1 株果樹由政府徵收之補償費1,100 元計算，被上訴人因
    此受有93,500元之利益，乃依不當得利之法律關係請求返還
    。為此提起本訴，並求為判決被上訴人應給付上訴人318,23
    3 元，及自起訴狀繕本送達之翌日起至清償日止，按週年利
    率5 ％計算之利息等情。
三、被上訴人則以：系爭土地乃被上訴人經由訴外人林明鐵、盧
    連進之介紹，向訴外人許林玉蓮購買，並借名登記在上訴人
    名下。系爭土地之仲介費166,000 元，則由被上訴人之配偶
    廖蔣金雞交付上訴人轉交予林明鐵及盧連進，非由上訴人所
    支付，故上訴人向被上訴人請求給付仲介費，顯屬無理。又
    被上訴人並未同意上訴人在系爭土地上搭建任何地上物或種
    植果樹，且上訴人支出如附表之費用及在系爭土地上種植果
    樹，對於被上訴人並無任何利益，被上訴人已要求上訴人將
    地上物清除。再上訴人所搭建之鐵厝並非位於系爭土地上，
    且上訴人事後已將該鐵厝自行拆除，對於被上訴人即無任何
    利益，自不得請求不當得利，而上訴人所支出如附表之費用
    ，均係上訴人於鄰地搭建鐵厝之費用，並非用於系爭土地上
    ，上訴人請求給付該費用，並無理由。另系爭土地上之芒果
    樹及荔枝樹85株，乃被上訴人出錢購買果苗及栽種，亦由被
    上訴人照顧管理，且上開果樹未與系爭土地分離前為土地之
    一部分，被上訴人為該果樹之所有權人，並無不當得利可言
    等語，資為抗辯。
四、原審判決上訴人敗訴，上訴人不服提起本件上訴，其上訴聲
    明：(一)原判決廢棄；(二)被上訴人應給付上訴人318,233 元，
    及自起訴狀繕本送達之翌日起至清償日止，按週年利率5 ％
    計算之利息。被上訴人則答辯聲明：上訴駁回。
五、兩造不爭執之事項：
（一）被上訴人於89年間以其為系爭土地之所有權人而借名登記
      在上訴人名下為由，訴請上訴人將系爭土地返還登記予被
      上訴人，經本院89年度重訴字第485 號、臺灣高等法院高
      雄分院89年度重上字第128 號、最高法院92年度台上字第
      2511號判決被上訴人勝訴確定，認定系爭土地為被上訴人
      所有，由被上訴人於86年7 月間出資購買後借名登記在上
      訴人名下。
（二）系爭土地之仲介費為249,000元。
（三）上訴人於89年4 月間所搭建如附表編號1 之鐵厝，已於92
      年初拆除，另在系爭土地旁即高雄市○○區○○段四小段
      3 地號土地上蓋有二層之黃色鐵皮屋。
（四）系爭土地上現種有85株芒果樹及荔枝樹，且圍有鐵絲網。
六、本件應予審究之爭點為：
（一）系爭土地之仲介費究由何人支出？上訴人請求被上訴人給
      付仲介費有無理由？
（二）上訴人請求被上訴人償還如附表編號1 至11所示之費用，
      有無理由？
（三）上訴人主張被上訴人受有系爭土地上85株芒果樹及荔枝樹
      之不當得利93,500元，請求被上訴人返還有無理由？
七、本院得心證之理由：
（一）系爭土地之仲介費究由何人支出？上訴人請求被上訴人給
      付仲介費有無理由？
    1.上訴人主張系爭土地之仲介費係由其支付予介紹人林明鐵
      及盧連進，惟為被上訴人所否認，並以前揭情詞置辯。經
      查，系爭土地乃被上訴人經由林明鐵、盧連進之介紹，向
      訴外人許林玉蓮購買，因被上訴人無自耕能力之證明，故
      借名登記在上訴人名下，嗣被上訴人終止借名登記契約後
      ，訴請上訴人返還系爭土地並移轉登記予被上訴人所有，
      業經本院以89年度重訴字第485 號判決被上訴人勝訴，並
      經臺灣高等法院高雄分院以89年度重上字第128 號、最高
      法院以92年度台上字第2511號判決駁回上訴人之上訴而確
      定等情，業經本院調取上開所有權移轉登記卷宗核閱無訛
      ，且為兩造所不爭執（見本院簡上字卷第53頁），堪信為
      真實。而系爭土地之仲介費係被上訴人之配偶廖蔣金雞交
      予上訴人，業經證人廖蔣金雞於該案審理中證述：佣金是
      伊拿20幾萬元給上訴人，當時只有伊及兩造在場，上訴人
      本身也是介紹人，所以伊拿錢給她，她說她錢拿去3 個人
      一起分等語明確（見臺灣高等法院高雄分院89年度重訴字
      第128 號卷第122 頁），且被上訴人抗辯該筆佣金是從被
      上訴人之高雄銀行帳戶於86年9 月1 日所提領45萬元現金
      中支出，亦有其所提出之高雄銀行存摺明細資料在卷可參
      （見原審卷第108 頁）。又系爭土地之買賣價金確由被上
      訴人所支付，此經證人即系爭土地出賣人之子許明記及證
      人陳宗益代書分別於上開案件中證述屬實（見本院89年度
      重訴字第845 號卷第35頁背面、臺灣高等法院高雄分院89
      年度重訴字第128 號卷第120 、225 頁），則被上訴人既
      為支付買賣價金購買系爭土地之實際買受人，上訴人僅為
      系爭土地之借名登記人，衡情上訴人自無代被上訴人墊付
      仲介費之理，況上訴人並未能提出其代墊仲介費之支出證
      明，故被上訴人所辯系爭土地之仲介費係由其支付，尚非
      無據。
    2.至證人林明鐵、盧連進固均證稱：上訴人有交付伊系爭土
      地之仲介費等語（見臺灣高等法院高雄分院89年度重訴字
      第128 號卷第221 、224 頁），然依證人所述，充其量僅
      能證明上訴人有交付仲介費予林明鐵、盧連進之事實，至
      於該筆仲介費究係由上訴人或被上訴人所支出，則無從依
      證人林明鐵、盧連進之證詞得知，而上訴人既從未支付系
      爭土地之買賣價金，亦僅為系爭土地之借名登記人，且未
      能提出其代墊仲介費之支出證明，是上訴人主張其有支出
      系爭土地之仲介費云云，尚難採憑。準此，上訴人既未能
      舉證證明其確有代被上訴人墊付系爭土地之仲介費，則其
      主張依委任契約、無因管理及不當得利之法律關係，請求
      被上訴人給付仲介費，即屬無據。
（二）上訴人請求被上訴人償還如附表編號1 至11所示之費用，
      有無理由？
    1.按所謂委任者，謂當事人約定，一方委託他方處理事務，
      他方允為處理之契約，民法第528 條定有明文。惟此之事
      務，以屬於委任人自己者為原則，屬於第三人之事務，亦
      無不可，但屬於受任人自己之事務，原則上不得為委任（
      最高法院85年度台上字第2383號判決要旨參照）。又所謂
      無因管理，係指無法律上之義務，而為他人管理事務之行
      為而言，且管理他人事務，應有為他人利益之意思始足當
      之。本件上訴人主張其在系爭土地上搭建如附表編號1 之
      鐵厝及周邊設備（即附表編號2 至11之項目），共支出如
      附表編號1 至11所示之費用58,733元，固據其提出估價單
      、統一發票、收據及送貨單等件為證（見原審卷第8 至15
      頁），惟被上訴人否認有委任或同意上訴人在系爭土地上
      搭建鐵厝及其周邊設備，且前開鐵厝及其周邊設備均係上
      訴人為自己使用而建造，此據其於本院審理中所自認（見
      本院簡上字卷第108 頁），是以上訴人既係為自己利益而
      搭建鐵厝及周邊設備，自難認上訴人係受被上訴人之託而
      為其處理事務，亦難謂上訴人有為被上訴人利益之意思而
      為管理，故上訴人主張依委任契約及無因管理之法律關係
      ，請求被上訴人給付如附表編號1 至11所示之費用，洵屬
      無據。
    2.上訴人主張其有在系爭土地上搭建鐵厝乙節，雖據其提出
      收據1 紙為證（見原審卷第14頁下面），且證人潘進福亦
      於前開系爭土地借名登記事件中證述：是上訴人找伊去搭
      建鐵皮屋，土地之地號伊不知道，要如何搭建及價錢都是
      與上訴人談的，由上訴人拿現金給伊，伊將收據交予上訴
      人等語（見臺灣高等法院高雄分院89年度重訴字第128 號
      卷第340 頁），固堪認定上訴人有委請潘進福搭建鐵厝之
      事實。然被上訴人否認該鐵厝係建在系爭土地上，且依證
      人潘進福所述，其亦不知該鐵厝是建在何地號之土地上，
      據此自難認定上訴人係在系爭土地上搭建鐵厝。又本件經
      原審於95年2 月17日前往系爭土地現場勘驗結果，並無上
      訴人所主張之鐵厝存在，此有勘驗筆錄及現場照片附卷可
      憑（見原審卷第153 頁、第155 至160 頁），且上訴人對
      於所搭建之鐵厝因有占用到台糖公司所有之土地，而於92
      年年初已經拆除，嗣又在系爭土地旁之鄰地上蓋有二層之
      黃色鐵皮屋等情，業經上訴人自認屬實（見本院簡上字卷
      第39、109 頁）。是以上訴人所搭建之鐵厝既已拆除，且
      依上訴人所提出原先鐵厝之照片（見原審卷第154 、170
      頁），至多僅能證明有該鐵厝之存在，尚難僅憑該照片即
      認定該鐵厝係位於系爭土地上。故上訴人主張其有在系爭
      土地上搭建鐵厝，被上訴人因此受有利益云云，即非有據
      。
    3.上訴人另主張系爭土地上仍有其所建之鐵絲網、抽水機及
      水電管路設備存在，被上訴人為系爭土地之所有人，自受
      有不當得利云云，惟被上訴人否認有抽水機及水電管路設
      備存在，並以其已要求上訴人將系爭土地之地上物拆除，
      且對於被上訴人並無任何利益等語置辯。查系爭土地上仍
      設有鐵絲網乙情，固經原審勘驗屬實，有勘驗筆錄及現場
      照片附卷可佐（見原審卷第153 頁、第155 至157 頁），
      然上訴人既係為自己利益而搭建鐵絲網，業如前述，且兩
      造間之借名登記契約既已終止，被上訴人於上開所有權移
      轉登記訴訟獲得勝訴判決確定後，旋即通知上訴人將系爭
      土地上之地上物拆除，並將系爭土地返還予被上訴人，此
      為兩造所不爭執，並有被上訴人所提之律師函可參（見原
      審卷第50頁），更足見系爭土地上之鐵絲網等地上物僅係
      供上訴人自己使用，對於被上訴人並無任何利益可言。則
      上訴人自應將系爭土地上之地上物清除後返還予被上訴人
      ，否則上訴人即屬無權占有，尚難認其無權占有使被上訴
      人獲有利益。準此，上訴人主張其在系爭土地上興建有鐵
      絲網、抽水機及水電管路設備，致被上訴人受有利益云云
      ，委無足取。
（三）上訴人主張被上訴人受有系爭土地上85株芒果樹及荔枝樹
      之不當得利93,500元，請求被上訴人返還有無理由？
      按不當得利返還請求權，以無法律上之原因而受利益為其
      成立要件之一，故主張此項請求權成立之上訴人，自應就
      無法律上之原因而受利益之事實，負舉證責任。本件上訴
      人主張其在系爭土地上種植芒果樹及荔枝樹共85株，且照
      顧管理多年，以每1 株果樹由政府徵收補償費1,100 元計
      算，被上訴人因此受有93,500元之不當得利云云，惟為被
      上訴人所否認，並以上開果樹乃被上訴人出錢購買果苗及
      栽種，亦由被上訴人照顧管理等語置辯。經查，被上訴人
      抗辯上開果樹之果苗為其出資購買，業據提出張吉熊出具
      之證明書及陳福德出具之估價單可稽（見本院簡上字卷第
      97、98頁），上訴人雖否認該證明書及估價單為真正，然
      被上訴人確有出資購買果苗之事實，業經證人張吉熊於前
      開系爭土地借名登記事件中證述：兩造有一起到伊店裡購
      買果苗，購買後當天伊有把果苗送到果園，是被上訴人付
      錢等語明確（見臺灣高等法院高雄分院89年度重訴字第12
      8 號卷第342 頁），而上訴人既未能舉證證明上開果樹之
      果苗係由其所購買，堪認被上訴人抗辯該果苗係由其購買
      乙情，即屬有據。又上訴人雖主張系爭土地上之果樹係由
      其照顧管理，然上訴人並未能就此舉證證明，是以上訴人
      系爭土地上之果樹係由其照顧管理，致被上訴人受有不當
      得利云云，洵無可取。
八、綜上所述，上訴人主張依委任契約、不當得利及無因管理之
    法律關係，請求被上訴人給付318,233 元，及自起訴狀繕本
    送達之翌日起至清償日止，按週年利率5 ％計算之利息，即
    屬無據，並無足取。原審因而為上訴人敗訴判決，核無不合
    ，上訴意旨仍執前詞，求予廢棄改判，為無理由，應予駁回
    。
九、本件事證已臻明確，兩造其餘之攻擊防禦方法，核與判決結
    果不生影響，爰不逐一論述，併此敘明。
十、據上論結，本件上訴為無理由，依民事訴訟法第436 條之1
    第3項 、第449 條第1 項、第78條，判決如主文。
中    華    民    國    95    年    12     月    29   日
                民事第二庭審判長法  官  魏式璧
                                法  官  莊珮君
                                法  官  吳俊龍
正本係照原本作成。
本判決不得上訴。
中    華    民    國    95    年    12     月    29   日
                                書記官  邱秋珍
附表：
┌──┬───────────┬───────┬───────┐
│編號│支出項目              │金額（新台幣）│備  註        │
├──┼───────────┼───────┼───────┤
│1   │鐵厝                  │ 32,000元     │              │
├──┼───────────┼───────┼───────┤
│2   │堆土                  │  3,000元     │              │
├──┼───────────┼───────┼───────┤
│3   │南亞管                │    613元     │              │
├──┼───────────┼───────┼───────┤
│4   │預拌混凝土            │  6,600元     │              │
├──┼───────────┼───────┼───────┤
│5   │磚、砂及運費          │  1,200元     │              │
├──┼───────────┼───────┼───────┤
│6   │水泥3 包              │    420元     │              │
├──┼───────────┼───────┼───────┤
│7   │南亞管                │    900元     │              │
├──┼───────────┼───────┼───────┤
│8   │鐵管及PVC管           │  4,000元     │              │
├──┼───────────┼───────┼───────┤
│9   │水電材料              │  1,100元     │              │
├──┼───────────┼───────┼───────┤
│10  │鐵絲網                │  3,000元     │              │
├──┼───────────┼───────┼───────┤
│11  │農藥                  │  5,900元     │              │
├──┼───────────┼───────┼───────┤
│12  │金煌芒果苗4 株        │    240元     │上訴後此部分已│
│    │                      │              │減縮不請求    │
├──┼───────────┴───────┴───────┤
│合計│    58,973元                                          │
└──┴───────────────────────────┘


司法院資訊處製作；財團法人民間司法改革基金會備份。
